---
title: "Regressão linear na prática"
output: html_notebook
---

```{r warning=FALSE, echo=FALSE}
library(tidyverse)
library(broom)
library(modelr)
source(here::here("code/lib.R"))
theme_set(theme_report())

knitr::opts_chunk$set(tidy = FALSE,
                      fig.width = 6,
                      fig.height = 5)

paleta = c("#404E4D",
           "#92DCE5",
           "#938BA1",
           "#2D3142",
           "#F4743B")
```

## Dados da CAPES sobre avaliação da pós-graduação

A CAPES é um órgão do MEC que tem a atribuição de acompanhar a pós-graduação na universidade brasileira. Uma das formas que ela encontrou de fazer isso e pela qual ela é bastante criticada é através de uma avaliação quantitativa a cada x anos (era 3, mudou para 4). 

Usaremos dados da penúltima avaliação da CAPES: 

```{r}
cacc = read_projectdata()
glimpse(cacc)
```

### Produção e produtividade de artigos

Uma das maneiras de avaliar a produção dos docentes que a CAPES utiliza é quantificando a produção de artigos pelos docentes. Os artigos são categorizados em extratos ordenados (A1 é o mais alto), e separados entre artigos em conferências e periódicos. Usaremos para esse lab a produção em periódicos avaliados com A1, A2 e B1. 

```{r}
cacc = cacc %>% 
  mutate(producao = (periodicos_A1 + periodicos_A2 + periodicos_B1), 
         produtividade = producao / `Docentes permanentes`, 
         mestrados = Dissertacoes, 
         doutorados = Teses,
         mestrados_pprof = mestrados / `Docentes permanentes`, 
         doutorados_pprof = doutorados / `Docentes permanentes`,
         tem_doutorado = tolower(`Tem doutorado`))
cacc %>%
  filter(`Tem doutorado` == 'Não')
```


### EDA

```{r}
cacc %>% 
  ggplot(aes(x = `Docentes permanentes`)) + 
  geom_histogram(bins = 15, fill = paleta[1])

cacc %>% 
  ggplot(aes(x = producao)) + 
  geom_histogram(bins = 15, fill = paleta[2])

cacc %>% 
  ggplot(aes(x = produtividade)) + 
  geom_histogram(bins = 15, fill = paleta[3])
```

Se quisermos modelar o efeito do tamanho do programa em termos de docentes (permanentes) na quantidade de artigos publicados, podemos usar regressão. 

*Importante*: sempre queremos ver os dados antes de fazermos qualquer modelo ou sumário: 

```{r}
cacc %>% 
  ggplot(aes(x = `Docentes permanentes`, y = producao)) + 
  geom_point()
```

Parece que existe uma relação. Vamos criar um modelo então:

```{r}
modelo1 = lm(producao ~ `Docentes permanentes`, data = cacc)

tidy(modelo1, conf.int = TRUE, conf.level = 0.95)
glance(modelo1)
```

Para visualizar o modelo:

```{r}
cacc_augmented = cacc %>% 
  add_predictions(modelo1) 

cacc_augmented %>% 
  ggplot(aes(x = `Docentes permanentes`)) + 
  geom_line(aes(y = pred), colour = "brown") + 
  geom_point(aes(y = producao)) + 
  labs(y = "Produção do programa")
```

Se considerarmos que temos apenas uma amostra de todos os programas de pós em CC no Brasil, o que podemos inferir a partir desse modelo sobre a relação entre número de docentes permanentes e produção de artigos em programas de pós? 

Normalmente reportaríamos o resultado da seguinte maneira, substituindo VarIndepX e todos os x's e y's pelos nomes e valores de fato:

> Regressão múltipla foi utilizada para analisar se VarIndep1 e VarIndep2 tem uma associação significativa com VarDep. Os resultados da regressão indicam que um modelo com os 2 preditores no formato VarDep = XXX.VarIndep1 + YYY.VarIndep2 explicam XX,XX% da variância da variável de resposta (R2 = XX,XX). VarIndep1, medida como/em [unidade ou o que é o 0 e o que é 1] tem uma relação significativa com o erro (b = [yy,yy; zz,zz], IC com 95%), assim como VarIndep2 medida como [unidade ou o que é o 0 e o que é 1] (b = [yy,yy; zz,zz], IC com 95%). O aumento de 1 unidade de VarIndep1 produz uma mudança de xxx em VarDep, enquanto um aumento...

Produza aqui a sua versão desse texto, portanto:

-----

*Regressão simples foi utilizada para analisar se o número de docentes permanetes nas universidades tem uma associação significativa com a produção cientifíca nos programas de pós-graduação. Os resultados da regressão indicam que um modelo com o 1 preditor no formato VarDep = `Docentes permanentes` explicam 81% da variância da variável de resposta (R2 = 0.81). A produção cientifíca, medida como unidade quantitativa representando a soma das produções cientifícas com qualis CAPES A1, A2 e B1 tem uma relação significativa com o erro (b = [4.3; 5.4], IC com 95%). Nesse sentido, o modelo utilizado, posibilita explicar 81% da variação da variável produtividade cientifíca, onde quando quando o número de professsores, mais a produção tende a crescer, em média 4.8 no seu valor.*

-----

Dito isso, o que significa a relação que você encontrou na prática para entendermos os programas de pós graduação no Brasil? E algum palpite de por que a relação que encontramos é forte?

-----

*Significa dizer, com base no modelo, que o número de professores permanentes tem um impacto positivamente no que diz respeito a produção cientifíca, tendo influência em média num aumento de 4.81 na produção total. É possível que a relação do número de professores imapacta no aumento da produção cientifica, devido a maior possibilidade colaborações, e nesse contexto, a possibilidade também da existência de mais pesquisas. Outro fator, é a possibilidade de um maior número de alunos sob orientação, o que também pode impacta nesse aspecto*

-----

## Mais fatores

E se considerarmos também o número de alunos?

```{r}
modelo2 = lm(producao ~ `Docentes permanentes` + mestrados + doutorados, data = cacc)

tidy(modelo2, conf.int = TRUE, conf.level = 0.95)
glance(modelo2)
```

Visualizar o modelo com muitas variáveis independentes fica mais difícil

```{r}
para_plotar_modelo = cacc %>% 
  data_grid(producao = seq_range(producao, 10), # Crie um vetor de 10 valores no range
            `Docentes permanentes` = seq_range(`Docentes permanentes`, 4),  
            # mestrados = seq_range(mestrados, 3),
            mestrados = median(mestrados),
            doutorados = seq_range(doutorados, 3)) %>% 
  add_predictions(modelo2)

glimpse(para_plotar_modelo)

```

```{r}
para_plotar_modelo %>% 
  ggplot(aes(x = `Docentes permanentes`, y = pred)) + 
  geom_line(aes(group = doutorados, colour = doutorados)) + 
  # facet_grid(. ~ as.factor(mestrados)) + 
  geom_point(data = cacc, aes(y = producao, colour = doutorados))
```

Considerando agora esses três fatores, o que podemos dizer sobre como cada um deles se relaciona com a produção de um programa de pós em CC? E sobre o modelo? Ele explica mais que o modelo 1? 

-----

**EXPLICAÇÃO**: *Regressão múltipla foi utilizada para analisar se o número de Docentes permantes e número de alunos de mestrado e doutorado tem uma associação significativa com a Produção cientifíca. Os resultados da regressão indicam que um modelo com os 3 preditores no formato VarDep = `Docentes permanentes` + mestrados + doutorados explicam 87% da variância da variável de resposta (R2 = 0.87). Docentes permantes, medida como a quantidade de docentes permantes nas universidades federais, existe uma relação positiva com o erro (b = [2.59, 4.41], IC com 95%). No entanto, a variável de alunos de mestrado, definida como a quantidade de alunos cursando mestrado nessas instituições (b = [0.035, 0.032], IC com 95%), apresentando um relação não positiva. No mesmo cenário, a variável de alunos de doutorado, definida como a quantidade de alunos cursando doutorado nessas instituições, tem (b = [0.63, 1.37], IC com 95%) relação de intervalos positiva. Analisando os resultados, é possível afirmar, que o modelo consegue explicar que o aumento do número de professores permantes, impacta no aumento do valor da produção em 3.5 em média. Já o aumento do número de alunos mestrandos, segundo o modelo, diminue a produção em 0.2. Além disso, o aumento do número de alunos de doutorado, faz com que o número o valor da produção cresça em 1. A infuência dos alunos na produção não parece relavante para explicar a variação na variável de produção cientifíca. Um dos fatores que pode influênciar nesse aspecto é a existência de programas de pós-graduação só com mestrado o que pode tem impactado no valor negativo do mestrado na produção.*
 

-----


## Agora produtividade 

Diferente de medirmos produção (total produzido), é medirmos produtividade (produzido / utilizado). Abaixo focaremos nessa análise. Para isso crie um modelo que investiga como um conjunto de fatores que você julga que são relevantes se relacionam com a produtividade dos programas. Crie um modelo que avalie como _pelo menos 3 fatores_ se relacionam com a produtividade de um programa. Pode reutilizar fatores que já definimos e analizamos para produção. Mas cuidado para não incluir fatores que sejam função linear de outros já incluídos (ex: incluir A, B e um tercero C=A+B)

Produza abaixo o modelo e um texto que comente (i) o modelo, tal como os que fizemos antes, e (ii) as implicações - o que aprendemos sobre como funcionam programas de pós no brasil?.


```{r}
modelo3 = lm(produtividade  ~ doutorados + `Docentes colaboradores` + tem_doutorado, data = cacc)
#`Docentes visitantes`
tidy(modelo3, conf.int = TRUE, conf.level = 0.95)
glance(modelo3)
```

-----

**(i) EXPLICAÇÃO**: *Regressão múltipla foi utilizada para analisar se o número de alunos de doutorado e número de docentes  e se a instituição possuir curso de doutorado tem uma associação com a Produtividade. Os resultados da regressão indicam que um modelo com os 3 preditores no formato VarDep = doutorados + `Docentes colaboradores` + tem_doutorado explicam pelo modelo 50% da variância da variável de resposta (R2 = 0.50). Alunos de doutorado, definida como a quantidade de alunos cursando doutorado nessas instituições, tem (b = [0.0073, 0.027], IC com 95%) relação de intervalos positiva, assim como a variável tem_doutorado, definida com sim quando a instituição tem no programa o curso de doutorado, tendo erro (b = [0.64, 1.77]), com intervalo apresentando valores positivos. No mais, a variável Docentes colaboradores, definida como o número de professore, tem erro (b = [-0.092, 0.042], IC c om 95%) relação de valores positivos e negativos, logo não se pode afirmar sua significância. Assim, a existência de cursos de doutorado nos programas de pós-graduação, pode impactar no modelo, cerca de 1.20 no valor da produtividade e o número de estudantes do curso de doutorado pode influênciar em média 0.017 na produtividade.*
 
**(ii) EXPLICAÇÃO**: *Com base nos resultados, é possível afirmar que existe uma relação no que diz respeito a produtividade do programa de pós-graduação com a existência de cursos de doutorado de acordo com modelo 3 apresentado acima. Além disso, parece existir uma relaçao entre a produção cientifíca é o número de professores permanente, de acordo com modelo1 e modelo2. Em contrpartida considerando produção cientifíca, não existe um relação positiva em relação ao número de alunos mestrandos e também para o modelo3, não existe relação positiva entre o número de Docentes colaboradores e a produtividade.*
 

-----
















